最高法院刑事判決　　　　　　　　　　　　　　　八十六年度台上字第六九○六號
　　上　訴　人　吳正雄
　　被　　　告　甲○○
右上訴人因自訴被告誣告案件，不服台灣高等法院台南分院中華民國八十五年八月七
日第二審更審判決（八十五年度上更(一)字第二三六號，自訴案號：台灣台南地方法院
八十四年度自字第八五號），提起上訴，本院判決如左：
    主  文
上訴駁回。
    理  由
按刑事訴訟法第三百七十七條規定：上訴於第三審法院，非以判決違背法令為理由，
不得為之。是提起第三審上訴，應以原判決違背法令為理由，係屬法定要件。如果上
訴理由狀並未依據卷內訴訟資料，具體指摘原判決不適用何種法則或如何適用不當，
或所指摘原判決違法情事，顯與法律規定得為第三審上訴理由之違法情形，不相適合
時，均應認其上訴為違背法律上之程式，予以駁回。本件原判決撤銷第一審之科刑判
決，改判諭知被告甲○○無罪。係以上訴人即自訴人吳正雄在第一審之自訴意旨略稱
：被告與上訴人係交往多年朋友，且於民國八十一年間在中國大陸廣東省東莞地區開
設工廠，明知：(1)其於八十二年一月十日所持交上訴人之新台幣（下同）八十萬元，
係其投資於訴外人周繼盛在福建省福清市之購地款，參與者原為上訴人與蔡天財、陳
正中、周繼盛四人，每人各占百分之廿五出資比例，被告係隱名投資於陳正中股份內
，佔百分之十股份，且此項投資非上訴人所邀集。(2)被告與上訴人及陳森湖、蔡天財
共同委託大陸方面代表林蕙萍出面購買廣東省增城縣三江鎮土地。上訴人確有購買該
地，被告與林蕙萍熟識，亦曾親自看過該土地，且在該增城縣設有「增城縣三江金輝
製衣廠」，由其擔任法定代理人，上訴人確有以被告所持交之八十萬元，用以購買三
江鎮土地。(3)被告於八十二年四月十二日所持交之五十萬元，係合夥購買大陸「單屋
管理區」之土地價金，上訴人已付出人民幣七十萬元，並由上訴人委由被告所經營之
喜美食品有限公司名義，將土地款人民幣五十二萬二千七百六十元，匯交「石碑單屋
管理區」收受，上訴人確有依法購地。(4)被告於八十二年六月廿一日所持交之五十萬
元、及同年八月二日所持交之一百七十萬元，暨另持交之現金六萬元，合計二百二十
六萬元，亦係被告與上訴人及陳森湖、蔡天財合買「東莞市石排鎮中坑管理區」土地
之價款。上訴人已分別以億因建設有限公司及高師企業有限公司名義，與東莞市石排
鎮中坑管理區簽訂合約書，且已支付辦證費人民幣六十二萬元；被告為配合將來以公
司名義取得土地，亦設有「泰宇有限公司」，上訴人亦已依約購買土地，並無任何不
實等情。詎其意圖使上訴人受刑事處分，竟於八十二年十二月二十七日，具狀向臺灣
臺南地方法院自訴上訴人詐欺。嗣經原審判決無罪確定，因認被告涉犯刑法第一百六
十九條第一項之誣告罪嫌。經質之被告弗承誣告犯行，並辯稱：上訴人邀其購地，於
收取土地價款後，因久無音信，購買數目不清、無購地證明文件及買地方式與約定不
符，乃懷疑上訴人詐欺而提起自訴，並非蓄意誣控等語。而以上訴人於訴訟前確未曾
將購地證明文件交予被告及合夥人過目，已據證人即調解人葉秉昌、翁文卿、合夥人
陳森湖、蔡天財等人證屬無異。即上訴人亦不否認部分土地迄今尚未取得中共官方所
核發之產權證明文件，被告主張為確保其權益，認上訴人涉有詐欺嫌疑，而提起自訴
，尚非全然無因。迨被告提起自訴後上訴人始提出購地委託書、付款收據、增城縣三
江鎮國土管理單位所出具之證明、公證書、東莞市石排鎮中坑管理區收據等文件。微
論被告否認該等文件之真實性；縱認屬實，上訴人亦係在被告自訴詐欺後始提出於法
院，當非被告所深知，自無誣告之犯意。且雙方原約定以出資人名義購地；然福清市
土地卻將被告以隱名合夥方式列在陳正中股份內，而東莞市石排鎮中坑管理區土地，
則以億固建設有限公司及高師企業有限公司名義購買，均與原約不符。另福清市土地
僅付定金美金二十二萬元，被告持股十分之一，祗需支付新台幣五十萬餘元即足，上
訴人卻向被告收取新台幣八十萬元，亦不無疑問。雖上訴人於嗣後改稱其中二十萬元
係被告向上訴人價購喜美食品有限公司廠房基地所支付價金之一部分，但為被告所否
認。又被告雖與上訴人及其他合夥人出具委託書，委託林蕙萍購地；但上訴人僅提出
林蕙萍收款之收據，餘則無任何下文，且上訴人所提出三江金輝製衣廠之營業執照，
其法定代理人為被告甲○○，但財團法人海峽交流基金會所認證之公證書，該製衣廠
之法定代理人卻載為郭勤本，益顯增城縣三江鎮之購地案疑雲重重。至上訴人與被告
合買「單屋管理區」之土地，雖由被告所經營之喜美食品有限公司名義經由中國銀行
東莞分行匯款五十二萬二千七百六十五元至大陸石碣管理區，但匯款時被告人在國內
，未必知情，且匯款不等於已買到土地。被告縱在大陸經商，曾多次前往查看欲購之
土地或逕自付款，但購地結果如何仍不得而知，上訴人既負責購地事宜，自有隨時告
知合夥人購地之過程及結果之義務，上訴人怠於告知，被告起疑而提出自訴，自非出
於虛構而誣告；縱上訴人不負詐欺刑責，但被告本缺乏誣告之犯意，自亦難令負誣告
罪責，被告犯罪尚屬不能證明。已詳其所憑之論據及認定之理由，所為論斷，俱有
卷內證據資料足憑，從形式上觀察，原判決並無違背法令之情形存在。查刑事訴訟採
直接審理主義，故證人必須到庭親自陳述，其僅以書面代陳者，即屬於審判外之陳述
，依照刑事訴訟法第一百五十九條之規定，除有特別規定外，不得作為證據。上訴人
所舉證人林蕙萍經大陸公證之自述文件，證明被告委任林蕙萍購地於先，復冒用三江
金輝製衣廠名義申購土地云云（見原審更(一)卷證物袋），核屬審判外之陳述，不生證
言之效力，原審縱未於判決內說明不予採取之理由，仍於判決主旨不生影響。又被告
有無設立「泰宇有限公司」以備申購「東莞市石排鎮中坑管理區」之土地，亦與誣告
罪之構成要件無關，原審雖未予調查，究與應於審判期日調查證據未予調查之違法情
形不同，上訴意旨置原判決上開明確論斷於不顧，對原審採證、認事及證據證明力自
由判斷之審判職權行使，專憑己見，漫指原判決違法，而所指摘者均為單純事實上之
爭辯，要非適法之第三審上訴理由。是上訴意旨所指摘原判決違法情事顯與法律規定
得為上訴理由之違法情形，不相適合。揆諸首開說明，其上訴為違背法律上之程式，
應予駁回。
據上論結，應依刑事訴訟法第三百九十五條前段，判決如主文。
中      華      民      國    八十六    年     十一     月    二十七    日
                              最高法院刑事第八庭
                                  審判長法官  紀  俊  乾
                                        法官  楊  商  江
                                        法官  黃  正  興
                                        法官  丁  錦  清
                                        法官  賴  忠  星
      右正本證明與原本無異
                                              書  記  官
中      華      民      國    八十六    年     十二     月      二      日
